臺灣板橋地方法院民事裁定　　　　　94年度繼字第141號
聲　請　人　乙○○
上列聲請人聲請對被繼承人甲○○指定遺產管理人事件，本院裁
定如下：
    主      文
選任財政部國有財產局臺灣北區辦事處為被繼承人甲○○（女、
民國前1 年3 月14日生、
籍設台北縣土城市○○路74巷1 號15樓）之遺產管理人。
准對被繼承人甲○○之繼承人為承認繼承之公示催告。
被繼承人甲○○之繼承人，應自前項公示催告最後登載新聞紙之
日起，壹年內承認繼承，上述期限屆滿，無繼承人承認繼承時，
被繼承人甲○○之遺產，於清償債權，並交付遺贈物後，如有賸
餘即歸屬國庫。
程序費用由被繼承人甲○○之遺產負擔。
    理      由
一、按繼承開始時，繼承人之有無不明，而無親屬會議或親屬會
    議未於1 個月內選定遺產管理人者，利害關係人或檢察官得
    聲請法院選任遺產管理人，並由法院依公示催告程序，定6
    個月以上之期限，公告繼承人，命其於期限內承認繼承，民
    法第1177條、第1178條規定甚明。
二、本件聲請意旨略以：被繼承人甲○○（女、民國前1 年3 月
    14日生、
    土城市○○路74巷1 號15樓），於民國93年10月5 日因病過
    逝，遺有座落於台北縣雙十路2 段14號3 樓之建築物持份為
    2 分之1 ，及台北縣板橋市○○○段第2 崁小段 0000-0000
    地號105 平方公尺，持分為8 分之1 ，惟因被繼承人既無配
    偶，亦無子嗣，其養父母、兄弟姊妹、養祖父母均已死亡，
    其養外祖父母（外祖父鄭和尚、外祖母余氏柑），則無現尚
    生存或死亡之資料可憑，然被繼承人在世時，曾向法院提出
    代筆遺囑1 件，請求指定乙○○及黃文惠2 人為遺產之受遺
    贈人及遺囑執行人，卻未在遺囑中指定遺產管理人，今為保
    障聲請人之權益，為此，爰依非訟事件法第78條第1 項之規
    定，聲請指定聲請人之配偶何水欽（男、民國54年1 月24日
    生、
    德路74巷1 號15樓）為被繼承人甲○○之遺產管理人等語。
三、按國有財產局係依國有財產法第9 條設立之機關，依法綜理
    國有財產事務，而所謂國有財產，係指國家依據法律規定或
    基於權利行使，或由於預算支出，或由於接受捐贈所取得之
    財產，又該法所指之權利，則係指地上權、地役權、典權、
    抵押權、礦業權、專利權、著作權、商標權及其他財產上之
    權利而言，此觀國有財產法第2 條第1 項、第3 條第1 項第
    4 款規定自明，是國家「依據法律規定．．．所取得之財產
    」、「財產上之權利」，均屬國有財產之範圍，而為國有財
    產局職掌之業務範圍。而民法第1185條無人承認繼承之賸餘
    財產，歸屬國庫之規定，賦予國庫對於將來遺產之歸屬有期
    待權（參見院字第2213號解釋意旨），解釋上應屬上開國有
    財產法所定依據法律規定取得之財產權之一種，故法院通知
    國有財產局有此種國家依法應得之期待權時，國有財產局依
    國有財產法之職掌，即應積極辦理。
四、經查：聲請人主張本件被繼承人甲○○於民國93年10月5 日
    因病過逝，遺有座落於台北縣雙十路2 段14號3 樓之建築物
    持份為2 分之1 ，及台北縣板橋市○○○段第2 崁小段0000
    -0000 地號105 平方公尺，持分為8 分之1 ，惟因被繼承人
    既無配偶，亦無子嗣，其養父母、兄弟姊妹、養祖父母均已
    死亡，其養外祖父母（外祖父鄭和尚、外祖母余氏柑），則
    無現尚生存或死亡之資料可憑，然被繼承人在世時，曾向法
    院提出代筆遺囑1 件，請求指定乙○○及黃文惠2 人為遺產
    之受遺贈人及遺囑執行人，卻未在遺囑中指定遺產管理人等
    情，此有聲請人所提出之
    囑暨其認證書影本、除戶
    各1 件為證，堪信為真實。又聲請人主張為保障聲請人之權
    益，聲請指定聲請人之配偶何水欽為被繼承人甲○○之遺產
    管理人，惟本院認聲請人主張其妹黃文惠亦為被繼承人之遺
    產之受遺贈人及遺囑執行人，倘若指定與聲請人有密切關係
    之配偶何水欽為被繼承人之遺產管理人，恐將有利害關係衝
    突之虞。是故，本院考量被繼承人之遺產亟待管理，依前開
    司法院之解釋及國有財產法之規定，並斟酌遺產管理人之職
    務，依民法第1179條之規定，其程序相當複雜，任務頗為繁
    重，為保障債權人之利益及期程序之公正、公信起見，本院
    認選任財政部國有財產局臺灣北區辦事處為被繼承人甲○○
    之遺產管理人，應較為適當。並依民法第1178條第2 項後段
    規定，併定期命繼承人為承認繼承之公示催告如主文所示。
五、再者，財政部國有財產局為代管無人承認繼承之遺產，制定
    有「代管無人承認繼承遺產作業要點」，就國有財產局經法
    院選任為遺產管理人之案件，自遺產清理、管理以至處分，
    財產局依法應執行之事務甚明，而被繼承人之遺產，在遺產
    管理人完成事務以前，是否仍有賸餘，尚無從知悉，且與遺
    產管理人是否確實執行職務，至有關係，縱無賸餘，因本件
    被繼承人遺有不動產，遺產管理人墊付之管理費用，於遺產
    處分時亦可請求歸墊，併此敘明。
六、依非訟事件法第8 條第2 項、民事訴訟法第78條，裁定如主
    文。
中　　華　　民　　國　　94　　年　　3 　　月　　4 　　日
                  家事法庭  法　官　劉大衛
以上正本係照原本作成
如對本裁定抗告須於裁定送達後10日內向本院提出抗告狀
中　　華　　民　　國　　94　　年　　3 　　月　　4 　　日
                            書記官　李錦輝
